【裁判字號】    91,訴,159
【裁判日期】    920320
【裁判案由】    常業詐欺
【裁判全文】
臺灣高雄地方法院刑事判決                          九十一年度訴字第一五九號
    公  訴  人  臺灣高雄地方法院檢察署檢察官
    被      告  卯○○
右被告因常業詐欺案件，檢察官提起公訴（九十年度偵字第八四六八號），本院判決
如左：
    主  文
卯○○共同意圖為自己不法之所有，以詐術使人將本人之物交付為常業，處有期徒刑
壹年肆月。
扣案ＥＲＩＣＳＳＯＮ廠牌之行動電話壹支沒收。
    事  實
一、卯○○於民國（下同）九十年三月中旬，見報紙刊登「大成財務公司」求職廣告
    ，遂依所刊登之聯絡電話，與某一姓名年籍不詳之「賴姓」成年男子聯絡，經該
    「賴姓」男子告知工作內容後，卯○○明知該「大成財務公司」並未實際為客戶
    辦理貸款，竟仍與該「賴姓」男子共同基於意圖為自己不法所有之常業詐欺犯意
    聯絡，於同年四月十二日，以抽佣金計算報酬之方式，受僱於該「賴姓」男子，
    並由該「賴姓」男子在自由時報刊登內容為「大成財務公司誠信經營絕非錢莊專
    辦個人企業信貸合法立案金主直營銀行不借大成借你免保免押免票免資料簡便到
    府辦理２４Ｚ000000000江韻蘋（熱心）限滿十八歲以上息低保密過件
    收費２０～６００萬借五十萬月付９５００」等字樣之不實廣告，以引誘急需貸
    款之人，並將上開刊登之電話號碼轉接至電話號碼0000000000號之Ｅ
    ＲＩＣＳＳＯＮ廠牌之行動電話機具及門號上，並將該行動電話機具交予卯○○
    ，由其負責接聽，當欲貸款之不特定人見右開廣告，而來電詢問，再由卯○○自
    稱係「江韻蘋」，抄錄客戶之姓名、地址、身分證統一編號等資料，並偽以詢問
    客戶欲貸款之金額，再向該等不特定人詐稱辦理貸款須先繳納手續費、保險費及
    律師費等名目之費用，而要求欲辦理貸款之人將上開費用分別匯入其所指定之不
    知情之壬○○、戊○○等人頭帳戶，而共同以此方式詐取財物，並資以為生而以
    此為常業。適甲○○因需錢孔急，見報紙刊登上開廣告，遂以電話聯絡，經卯○○及「賴姓」成年男子等人對甲○○偽稱為「陳惠琴」，復告知應先繳納代辦費
    或律師費新臺幣（下同）四萬二千元，致甲○○陷於錯誤，乃依其指示，於九十
    年四月二十日，匯款四萬二千元至不知情之壬○○之郵局人頭帳戶，而詐得上開
    金額。嗣因如附表一編號五、七所示之子○○因不甘其曾於九十年三月間，受該
    「賴姓」男子等人所組成之「大成財務公司」，以如上之詐欺手法詐騙，復見卯
    ○○及「賴姓」男子等人再度刊登前開詐騙廣告，乃與其友人丙○○聯繫，並由
    丙○○撥打000000000電話與卯○○聯絡，並向卯○○佯稱欲借貸款項
    ，卯○○遂著手以如上之手法，向丙○○詐稱須先繳納手續費、保險費及律師費
    用，經丙○○要求，雙方乃約定於九十年四月三十日上午十一時許，在高雄縣岡
    山鎮高新銀行見面，卯○○遂經丙○○事先報案之警員當場查獲而未得逞，並扣
    得上開ＥＲＩＣＳＳＯＮ廠牌之行動電話一支。
二、案經高雄縣警察局岡山分局報請臺灣高雄地方法院檢察署檢察官偵查起訴。
    理  由
一、訊據被告卯○○對其自九十年四月十二日起，受僱於不詳姓名年籍之「賴姓」成
    年男子，該「賴姓」男子並將一支行動電話交由被告負責接聽，並由被告自稱係
    江韻蘋，而留下欲辦理貸款客戶之聯絡電話等資料之事實固坦承不諱，惟矢口否
    認有何詐欺之犯行，並辯稱：伊看報紙而前往「大成財務公司」應徵，以為係辦
    理信用貸款之行政專員，不知道係詐騙集團，伊只有將來電詢問貸款客戶之姓名
    、聯絡電話等資料交予公司之人，並沒有聯絡收取手續費及保險費之事，被查獲
    當天係「賴姓」男子叫伊去該地點拿錢，因為「賴姓」男子表示該聯絡電話原本
    係江韻蘋在使用，所以要伊向客戶自稱係江韻蘋，如此工作比較順手云云。
二、經查：
（一）「大成財務公司」之成員以如事實欄所示之行騙手法詐取財物之事實，業據證
      人即如附表一所示人到庭證述：渠等因看見報紙刊登上開貸款廣告，遂撥打0
      00000000電話號碼，分別與自稱係「曾小姐」、「陳惠琴」、「劉小
      姐」、「江韻蘋」之人聯絡，經對方告稱貸款之前，應先繳納手續費、保險費
      等費用，乃依對方指示，分別於附表一所示之時間，將上開名目之費用匯入如
      附表一所示之人頭帳戶，惟事後再撥打上開電話號碼，即均無法聯絡對方等情
      明確（見本院九十一年三月十一日、十月三日、十一月四日及十二月三十日訊
      問筆錄），並有自由時報分頁廣告一紙及郵政國內匯款單八紙在卷可稽，堪以
      認定。又上開壬○○名義之帳戶，係證人壬○○於八十五年間申請開立，此有
      偵查卷附設立資料一份可佐，然壬○○於八十九年間，遺失上開帳戶存摺及印
      章，且嗣後即未再使用上開帳戶，此亦據證人於本院訊問時證述明確，足認上
      開壬○○名義之帳戶，確實係遭人供作「大成財務公司」詐騙行為之人頭帳戶
      甚明。
（二）被告於九十年三月中旬，與該「賴姓」成年男子聯絡，並應允前往「大成財務
      公司」任職，迨自九十年四月十二日起，正式到職，受僱於該「賴姓」男子，
      並由該男子在報紙上刊登借貸廣告及聯絡電話，再將該電話轉接至ＥＲＩＣＳ
      ＳＯＮ廠牌之行動電話，並交由被告負責接聽，被告向來電詢問貸款之客戶自
      稱係江韻蘋，並抄錄客戶之聯絡電話等資料，並向來電詢問之客戶告知應繳納
      手續費、保險費等費用，嗣證人丙○○向被告佯稱欲借款，被告乃告知證人虞
      丙○○應繳納保險費等事實，業據被告於警訊中供稱：「我於九十年三月中旬
      才知道是詐欺騙局，：：」（見九十年四月三十日警訊筆錄）；於偵訊中供稱
      ：「（有無以大成財務公司之名，刊登廣告，對外貸款、放款？）是一姓賴的
      大哥刊的，我不知他名字。」、「（問：姓賴僱你做何事？）我應徵時以為是
      銀行的工作，做時才知是信貸的工作，他只叫我接聽電話，有人打電話過來時
      ，叫我說叫他們先保險，交手續費。」、「他們只給我手機。有電話就接，他
      們也給我郵局帳號。」等語明確（見九十年四月三十日偵訊筆錄），核與證人
      丙○○到庭具結證稱：「因為子○○是我男朋友，他被詐騙，我就撥打000
      000000得的電話，是被告接的，但是被告在電話中自稱為江韻蘋，她說
      她們公司有辦理借款事宜，但是要收保險費二十四萬元，她說要先將保險費匯
      到公司，才能辦理貸款手續」、「我是約從查獲之前一星期才與被告聯絡，一
      開始聯絡就是被告，收取保險費及金額都是被告告訴我的，：：」（見本院九
      十一年三月十一日訊問筆錄）等語相符，又被告在與證人丙○○約定見面之聯
      絡電話中陳稱：「我會打電話給保險經紀人，向他說錢已收到，他自會向你講
      明原因，他會把所有原因、細節告訴妳，妳要注意聽，因為他向我說刷錢的時
      候馬上打電話，這樣他會趕快，他大概十二點左右」等語，亦經本院勘驗證人
      丙○○提出之錄音帶屬實，並製有勘驗筆錄在卷可憑，並有查獲當時扣案之上
      開ＥＲＩＣＳＳＯＮ廠牌之行動電話一支可按，堪以認定。
（三）被告於本院審訊中雖辯稱：伊未向客戶告稱應繳納保險費、手續費，不知係詐
      騙組織云云。然（１）被告確實有向來電詢問貸款事宜之客戶告知應繳納保險
      費、律師費等名目之費用一節，業詳論如前。且觀之上開錄音帶中被告與證人
      丙○○之對話內容，亦足見被告對於繳納保險費之事確實知之甚稔。（２）被
      告自「賴姓」男子收受上開手機後，即對來電詢問貸款事宜之人自稱係「江韻
      蘋」，此已認定如前，倘「大成財務公司」係以正當專辦貸款為業之公司，被
      告自毋庸假藉他人名義對外自稱。（３）被告與證人丙○○聯絡時，要求證人
      丙○○先將款項匯入帳戶，並表示會通知保險經紀人，並要求證人丙○○須待
      公司人員通知後，方能前往公司領錢等情，業經本院勘驗卷附錄音帶，並有上
      開勘驗筆錄在卷可憑，而被告不知「大成公司」內其餘員工之姓名，此為被告
      所自承，另被告又無法提供其所稱保險經紀人究為何人，反此均與一般交易常
      情有違。綜上各情以觀，被告所辯：伊不知「大成財務公司」係一以上開方式
      詐騙之組織云云，顯然係卸責之詞，不足採信。
三、按刑法上所謂「常業」，指反覆以同種類行為為目的之社會活動之職業性犯罪而
    言，至於犯罪所得之多寡，是否恃此犯罪為唯一之謀生職業，則非所問，縱令兼
    有其他職業，仍無礙於該常業犯罪之成立，最高法院著有八十五年台上字第五一
    ０號判例可資參照。查本件被告受僱於該「賴姓」男子，以「大成財務公司」名
    義刊登報紙，反覆從事詐騙行為，且被告當時並無其他工作亦經被告自承明確，
    足見被告確係以該詐騙行為為業甚明，是核被告所為，係犯刑法第三百四十條之
    常業詐欺取財罪。被告與該「賴姓」成年男子及另四名不詳姓名之人間，就上開
    犯行，有犯意之聯絡及行為之分擔，為共同正犯。爰審酌被告貪圖私慾，明知「
    大成公司」係一詐騙組織，仍參與詐騙行為，致原本亟需金錢周轉之人，更陷困
    境，惡性非輕，惟念其並無前科，有臺灣高等法院被告全國前案紀錄表一份在卷
    可稽等一切情狀量處如主文所示之刑。又被告於案發之際，經警查獲後，明知「
    大成財務公司」地點，卻故意誤導警方辦案方向，以幫助「大成財務公司」成員
    逃匿，難見有何悔悟，是本院認不宜宣告緩刑。另扣案之ＥＲＩＣＳＳＯＮ廠牌
    之行動電話一支，係該「賴姓」男子交由被告使用，以供犯本罪所用之物，應依
    刑法第三十八第一項第二款規定沒收。又公訴人雖另以被告所為，並使如附表二
    所示之人，於附表二所示之時間，匯款如附表二所示之金額進入如附表二所示之
    人頭帳戶，而認被告此部分行為，亦構成常業詐欺罪嫌。惟經本院傳訊後，辛○○、丁○○均未能到庭說明；另乙○○、丑○○、庚○○、寅○○經本院傳訊後
    ，亦均未到庭陳述其被詐騙之過程，從而，如附表二所示之人，既始終未到案說
    明其匯款之原委，自無從遽以認定被告有參與詐騙渠等之行為，然依公訴意旨所
    示，此部分與前揭有罪部分有實質上單一案件之裁判上一罪關係，爰不另為無罪
    之諭知，附此敘明。
據上論斷，應依刑法第二百九十九條第一項前段，刑法第二十八條、第三百四十條、
第三十八條第一項第二款，罰金罰鍰提高標準條例第一條，判決如主文。
本案經檢察官郭武義到庭執行職務。
中      華      民      國      九十二      年     三    月     二十    日
                                 臺灣高雄地方法院刑事第六庭
                                     審判長法官  李政庭
                                           法官  李怡諄
                                           法官  蘇雅慧
右正本證明與原本無異。
如不服本判決，應於判決送達後十日內，向本院提出上訴狀。
                                        書記官  林誠桂
中      華      民      國      九十二      年     三    月     二十    日
附錄本案論罪科刑法條全文
中華民國刑法第三百三十九條
意圖為自己或第三人不法之所有，以詐術使人將本人或第三人之物交付者，處五年以
下有期徒刑、拘役或科或併科一千元以下罰金。
以前項方法得財產上不法之利益或使第三人得之者，亦同。
前二項之未遂犯罰之。
中華民國刑法第三百四十條
以犯第三百三十九條之罪為常業者，處一年以上七年以下有期徒刑，得併科五萬元以
下罰金。
附表一
  ┌──┬────┬──────────┬──────┬────────┐
  │編號│  姓名  │日              期  │匯入人頭帳戶│ 金額（新臺幣） │
  ├──┼────┼──────────┼──────┼────────┤
  │ １ │癸○○  │  九十年三月二日    │壬○○      │三萬五千元      │
  ├──┼────┼──────────┼──────┼────────┤
  │ ２ │癸○○  │  九十年三月五日    │壬○○    │五萬元          │
  ├──┼────┼──────────┼──────┼────────┤
  │ ３ │癸○○  │  九十年三月五日    │壬○○      │二萬元          │
  ├──┼────┼──────────┼──────┼────────┤
  │ ４ │林建豪  │  九十年三月二日    │壬○○      │五萬二千元      │
  ├──┼────┼──────────┼──────┼────────┤
  │ ５ │子○○  │  九十年三月二十二日│壬○○      │八萬一千元      │
  ├──┼────┼──────────┼──────┼────────┤
  │ ６ │己○○  │  九十年三月二十三日│戊○○      │六萬元          │
  ├──┼────┼──────────┼──────┼────────┤
  │ ７ │子○○  │  九十年三月二十三日│戊○○      │十萬元          │
  ├──┼────┼──────────┼──────┼────────┤
  │ ８ │甲○○  │  九十年四月二十日  │壬○○      │ 四萬二千元     │
  └──┴────┴──────────┴──────┴────────┘
附表二
  ┌──┬────┬──────────┬──────┬────────┐
  │編號│ 姓  名 │日              期  │匯入人頭帳戶│ 金額（新臺幣） │
  ├──┼────┼──────────┼──────┼────────┤
  │ １ │辛○○  │  九十年三月一日    │壬○○      │一萬二千元      │
  ├──┼────┼──────────┼──────┼────────┤
  │ ２ │丁○○  │  九十年三月二日    │壬○○      │二萬元          │
  ├──┼────┼──────────┼──────┼────────┤
  │ ３ │不  詳  │  九十年三月五日    │壬○○      │一萬六千元      │
  ├──┼────┼──────────┼──────┼────────┤
  │ ４ │不  詳  │  九十年三月五日    │壬○○      │一萬元          │
  ├──┼────┼──────────┼──────┼────────┤
  │ ５ │不  詳  │  九十年三月五日    │壬○○      │一萬元          │
  ├──┼────┼──────────┼──────┼────────┤
  │ ６ │乙○○  │  九十年三月十九日  │壬○○      │二萬元          │
  ├──┼────┼──────────┼──────┼────────┤
  │ ７ │丑○○  │  九十年三月二十三日│壬○○      │二千元          │
  ├──┼────┼──────────┼──────┼────────┤
  │ ８ │不  詳  │  九十年三月二十三日│壬○○      │十萬元          │
  ├──┼────┼──────────┼──────┼────────┤
  │ ９ │不  詳  │  九十年三月十五日  │戊○○      │八萬一千元      │
  ├──┼────┼──────────┼──────┼────────┤
  │１０│庚○○  │  九十年三月二十二日│戊○○      │四萬元          │
  ├──┼────┼──────────┼──────┼────────┤
  │１１│庚○○  │  九十年三月二十二日│戊○○      │九萬四千元      │
  ├──┼────┼──────────┼──────┼────────┤
  │１２│庚○○  │  九十年三月二十二日│戊○○      │五萬元          │
  ├──┼────┼──────────┼──────┼────────┤
  │１３│寅○○  │  九十年三月二十二日│戊○○      │二萬元四千元    │
  ├──┼────┼──────────┼──────┼────────┤
  │１４│寅○○  │  九十年三月二十三日│戊○○      │三萬元          │
  ├──┼────┼──────────┼──────┼────────┤
  │１５│不  詳  │  九十年三月二十三日│戊○○      │二萬六千元      │
  ├──┼────┼──────────┼──────┼────────┤
  │１６│寅○○  │ 九十年三月二十三日 │戊○○      │二萬六千八百元  │
  └──┴────┴──────────┴──────┴────────┘


司法院資訊處製作；財團法人民間司法改革基金會備份。
